【裁判字號】    95,台上,1989
【裁判日期】    950907
【裁判案由】    返還土地等
【裁判全文】
最高法院民事判決            九十五年度台上字第一九八九號
    上  訴  人  戊○○
                        號
    訴訟代理人  陳貴德律師
    上  訴  人  甲○○
                乙○○
                丙○○
                丁○○
    共      同
    訴訟代理人  陳石山律師
    上  訴  人  己○○
                        之2號.
                庚○○
    被 上訴 人  東光鋼鐵機械股份有限公司
    法定代理人  辛○○
    訴訟代理人  張建鳴律師
上列當事人間請求返還土地等事件，上訴人對於中華民國九十四
年二月一日台灣高等法院第二審判決（九十二年度重上字第三○
四號），提起上訴，本院判決如下：
    主  文
原判決關於命上訴人為給付暨該訴訟費用部分廢棄，發回台灣高
等法院。
    理  由
本件關於金錢給付部分為連帶債務之訴訟，連帶債務人中之四人
即上訴人甲○○、乙○○、丙○○、丁○○提起之第三審上訴為
合法，且提出非基於其個人關係之抗辯為有理由，依民事訴訟法
第五十六條第一款規定，其上訴效力及於未經上訴之同造共同訴
訟人即其餘連帶債務人己○○、庚○○二人，爰將之併列為上訴
人，合先敘明。
其次，被上訴人主張：上訴人戊○○未經伊之同意，自民國八十
六年十一月間起，無權占有伊所有坐落台北市○○區○○段三小
段二二五號土地（下稱系爭土地）經營「上海王海鮮料理店」（
下稱料理店）。甲○○以次之上訴人，則於九十年九月二十五日
接手經營而繼續無權占有，致伊受有相當於租金之損害。為此依
不當得利（於原審追加共同侵權行為）之法律關係，求為命上訴
人戊○○給付伊新台幣（下同）五百六十一萬六千元，其餘上訴
人連帶給付伊二百三十九萬六千元；及均自訴狀繕本送達翌日（
即戊○○自九十一年四月十二日，乙○○、己○○、庚○○自九
十一年五月二十二日，甲○○、丙○○、丁○○自九十一年六月
二十一日）起加付法定遲延利息之判決〔被上訴人超過上開金額
本息之請求，及另請求上訴人庚○○遷出占有系爭土地之房屋（
原判決誤為拆屋還地或返還土地），暨原審共同訴訟人莊宏榮應
與戊○○連帶為給付部分，經原審判決其敗訴後，未據被上訴人
聲明不服，已告確定〕。
上訴人則以：系爭土地及其地上物，原係訴外人李錦美向訴外人
同安府育樂有限公司（下稱同安府公司）承租，用以經營「寶島
漁港餐廳」。上訴人戊○○於八十六年十月間自李錦美受讓該餐
廳之經營，更名為系爭料理店後，於同年十一月一日與同安府公
司另訂「房地使用合約書」，並按月付租。迨九十年九月二十五
日，戊○○再將該料理店讓與甲○○以次之上訴人接續經營，甲
○○等人仍如期支付租金予同安府公司之負責人陳振達。上訴人
就系爭土地既有租賃關係存在，自非無權占有，被上訴人請求伊
等給付（賠償）相當於租金之不當得利（損害），即屬無理等語
，資為抗辯。
原審就上訴人戊○○應給付被上訴人五百六十一萬六千元，及甲
○○以次之上訴人應連帶給付被上訴人二百三十九萬六千元之本
息部分，將第一審所為被上訴人敗訴之判決廢棄，改判上訴人如
數（連帶）給付，係以：兩造固不爭執訴外人公子育樂有限公司
（下稱公子公司），前向被上訴人承租所有包括系爭土地在內之
十六筆土地後，將其中部分土地轉租予訴外人同安府公司，再由
同安府公司於系爭土地上興建台北市○○區○○路一○○號房屋
（下稱系爭房屋），並出租予訴外人李錦美經營餐廳。嗣李錦美
於八十六年十月間將餐廳讓渡予上訴人戊○○經營，戊○○除與
同安府公司另訂租約外，於九十年九月二十五日又讓與甲○○以
次之上訴人接續經營系爭料理店等事實。惟公子公司因無力支付
租金，已於八十五年六月二十一日出具「切結書」予被上訴人而
提前終止其租約，則被上訴人於該租約終止後，縱另與訴外人李
政和、美的育樂事業有限公司及詰安有限公司訂定租賃契約，租
期均自八十五年八月一日起至八十七年七月三十一日止，但其租
賃之標的物既未載明為系爭土地，及系爭料理店所在之建物，足
見被上訴人於終止與公子公司間之租約後，並未再就系爭土地與
同為公子公司及同安府公司之實際負責人陳振達或同安府公司簽
訂租約。上訴人辯稱因輾轉受讓同安府之租約，非無權占有云云
，自無可取。參酌被上訴人所提出於二○○三年（九十二年）八
月八日拍攝之「通知」照片顯示：「敬愛的車主……五月二十三
日（星期五）因有喜事需搭帳蓬，請勿停車……」等情，可知戊
○○於八十六年十一月一日起至九十年九月二十四日止；甲○○
以次之上訴人自九十年九月二十五日起至九十二年五月二十三日
止，尚無權占有系爭土地。則被上訴人依不當得利及共同侵權行
為之法律關係，請求上訴人（連帶）給付（賠償）系爭相當於租
金額本息之不當得利（損害），即屬有據，應予准許等詞，為其
判斷之基礎。
按判決書理由項下，應記載關於攻擊或防禦方法之意見，民事訴
訟法第二百二十六條第三項定有明文。是法院為當事人敗訴之判
決，關於攻擊防禦方法之意見，有未記載於判決理由項下者，即
為同法第四百六十九條第六款所謂判決不備理由，其判決自屬違
背法令。本件上訴人甲○○、丙○○、丁○○一再辯稱：伊等於
九十一年四月二十一日已退出系爭「上海王海鮮料理店」之經營
等語（一審卷第一宗一一三頁、原審卷第一宗七一頁），並提出
「退夥契約書」為證（同一審卷一一五頁），何以不足採？而可
認其等無權占有系爭土地至九十二年五月二十三日止？未據原審
說明其理由，遽命其等應負連帶給付（賠償）被上訴人算至該日
止之相當於租金之不當得利（損害），依上說明，即有判決不備
理由之違法。其次，原審認定甲○○以次之上訴人占有系爭土地
至九十二年五月二十三日，固以被上訴人所提出，攝入內容有：
「通知：敬愛的車主……五月二十三日（星期五）因有喜事需搭
帳篷，請勿停車……」等語之照片（原審卷第一宗二七九頁）為
據。惟甲○○等人辯稱：照片上的公告（通知）已經貼很久，大
馬路旁任何人均可張貼公告，不能證明伊等至（九十二年）五月
仍在營業；餐廳範圍很大，不可能還須搭帳篷，不知（被上訴人
）在何處拍照云云（原審卷第一宗二六五頁、第二宗一七八頁）
，揆諸該「通知」究張貼於何處？由何人署名張貼？依照片所示
，尚難窺其全貌等情，似非全屬無稽。乃原審未遑詳為調查審認
，即為甲○○等人不利之判決，亦嫌速斷。又上訴人迭次辯稱：
被上訴人並非系爭房屋之所有權人，該房屋係訴外人李錦美向同
安府公司承租經營餐廳後，讓與上訴人戊○○，嗣戊○○另與同
安府公司訂定租約，再讓與其他上訴人，參諸最高法院四十三年
台上字第六三九號、四十八年台上字第一四五七號判例意旨，上
訴人既係合法承租占有系爭土地，且有數年之久均未見被上訴人
表示異議，自應推斷被上訴人默許上訴人繼續占有系爭土地，而
非無權占有等語（一審卷第二宗三五頁；原審卷第二宗三五頁、
三六頁）。及戊○○另辯稱：被上訴人早於八十四年間即與訴外
人公子公司就系爭房地之租賃關係存有糾紛，迄未見其對公子公
司以積極態度追究，更放任公子公司轉租予同安府公司、李錦美
等人，迨伊向同安府公司承租後，始於九十一年三月四日提起本
件訴訟，有違誠信原則，及權利濫用之嫌云云（原審卷第二宗二
五頁、二六頁），經核均屬重要之攻擊防禦方法。原審恝置不論
，疏未說明其取捨意見，所為上訴人敗訴之判決，尤屬難昭折服
。上訴意旨指摘原判決對其不利部分為不當，求予廢棄，非無理
由。
據上論結，本件上訴為有理由。依民事訴訟法第四百七十七條第
一項、第四百七十八條第二項，判決如主文。
中    華    民    國  九十五  年    九    月    七    日
                      最高法院民事第四庭
                          審判長法官  蘇  茂  秋
                                法官  蘇  達  志
                                法官  陳  碧  玉
                                法官  王  仁  貴
                                法官  劉  靜  嫻
      本件正本證明與原本無異
                                      書  記  官
中    華    民    國  九十五  年    九    月   二十   日
                                                      Ｋ


司法院資訊處製作；財團法人民間司法改革基金會備份。
